【裁判字號】    90,簡上,120
【裁判日期】    901017
【裁判案由】    給付會款
【裁判全文】
臺灣士林地方法院民事判決  九十年度簡上字第一二○號
    上  訴  人  辛○○
    上  訴  人  甲○○
    上  訴  人  丁○○
    訴訟代理人  壬○○
    上  訴  人  丙○○
    上  訴  人  戊○○
    上  訴  人  己○○
    訴訟代理人  乙○○
    上  訴  人  癸○○
    被上訴人    庚○○
    訴訟代理人  子○○
右當事人間請求給付會款事件，上訴人對於中華民國九十年五月十六日本院內湖簡易
庭八十九年度湖簡字第九二九號第一審判決提起上訴，本院判決如左：
    主  文
原判決不利上訴人部分，及該部分假執行之宣告並訴訟費用負擔均廢棄。
右廢棄部分被上訢人在第一審之訴駁回。
右廢棄部分第一審及第二審訴訟費用由被上訴人負擔。
    事  實
甲、上訴人方面：
  一、聲明：如主文所示。
  二、陳述：除與原審判決書所載者相同茲予引用外，均補稱：因葉長城無法繼續合
      會，業已終止與葉長城之活會部分，並與死會部分抵銷，該死會債務即已消滅
      ，被上訴人不得請求代收等語。癸○○補稱：是用嘉順行名義跟會，且均請王
      秋棠轉交會款等語。
  三、證據：除援用原審之立證方法外。並提出存證信函及回執影本一份、營利事業
      登記證影本一份。聲請傳喚證人葉長城、王秋棠、高志賢。
乙、被上訴人方面：
  一、聲明：駁回上訴。
  二、陳述：除與原審判決書所載者相同茲予引用外，補稱：上訴人未證明與葉長城
      間有債權可抵銷。縱令有之，其與葉長城間之互助會未到期，依新修正民法第
      七百零九條之九第一項、第一百四十八條規定，係不得解除、抵銷。被上訴人
      亦不同意抵銷。
  三、證據：援用原審之立證方法。
    理  由
一、本件被上訴人於原審起訴稱：訴外人葉長城於民國八十六年十一月間召集民間互
    助會，會期自八十六年十一月五日起至八十九年十一月五日止，於每月五日開標
    ，每季二十日並加標一次，含會首共四十五會，每會金額為新台幣（下同）二萬
    元，採內標制（以下簡稱系爭互助會），但葉長城於八十九年八月五日惡性倒會
    ，逃之夭夭，被上訴人為所餘活會會員之一，上訴人辛○○、甲○○、丁○○、
    癸○○、丙○○、戊○○、己○○均為前開互助會之死會會員，對葉長城負有給
    付死會會款之義務，爰依民法第二百四十二條之規定，代位行使葉長城對上訴人
    等死會會員之會款請求權，請求上訴人各給付被告葉長城貳萬元，及自起訴狀繕
    本送達翌日起至清償日止，按年息百分之五計算之利息，並由被上訴人代為受領
    等語。
二、上訴人則主張：被上訴人是否為活會會員實有待究明。又縱認被上訴人確為系爭
    互助會活會會員，因上訴人等另參加葉長城所召，會期自八十九年二月二十五日
    起至九十二年元月二十五日止，每會二萬元之互助會（以下簡稱另組互助會），
    葉長城於八十九年八月五日惡性倒會，並避不見面，上訴人等為該另組互助會之
    活會會員，已付六期會款，每會應可取得十二萬元之標金債權（其中甲○○參加
    二會，一會以其子王偉臣名義參加。已付會款九萬九千元，六期標息共二萬一千
    元），本身亦受有損失，而上訴人業已向葉長城終止該另組互助會，並依民法第
    三百三十四條之規定主張抵銷後，葉長城尚積欠上訴人等二萬至十二萬元不等之
    款項，上訴人等並無給付之義務，因此被上訴人及無從代收等語。
三、經查：被上訴人主張葉長城於民國八十六年十一月間召集民間互助會，會期自八
    十六年十一月五日起至八十九年十一月五日止，每會金額為二萬元，採內標制，
    但於八十九年八月五日惡性倒會，上訴人均為前開互助會之死會會員，對葉長城
    負有給付死會會款十萬元之義務等情，業據提出與所述相符之互助會單一紙為證
    ，且經證人即會首葉長城到庭證述在卷（本院本院九十年九月五日筆錄），自堪
    信為真實。上訴人空言否認被上訴人之債權，為不可採。另上訴人主張其等為另
    組互助會之活會會員性質乙節，業據提出互助會單為證，並據證人葉長城到庭證
    述屬實（同上筆錄），亦堪予採信，被上訴人空言否認，亦不足採信。而會首葉
    長城業已倒會無法繼續之情事為兩造所不爭執，因此，上訴人自得終止上開另組
    互助會，從而該筆會款即已到期，故上訴人主張將之抵銷另一死會會款，並無不
    得抵銷之情狀，因此即非法所不許。至被上訴人引用民法第七百零九條之一、第
    一百四十八條第二項規定認上訴人不得終止與葉長城間之另組互助會，然查：民
    法債編固於八十八年四月二十一日修正公布增訂第十九節之一「合會」一節（含
    被上訴人所引之第七百零九條之一至第七百零九條之九），惟該增訂條文於八十
    九年五月五日始正式施行，而關於合會之相關條文，民法債編施行法並未特別規
    定其溯及效力，是依債編施行法第一條後段之規定，本件八十六年十一月五日發
    生互助會契約關係，應無增訂後新法之適用，而有關民法第一百四十八條第二項
    是誠信原則，本件被上訴人並未證明上開抵銷有何不誠信之情形，因此被上訴人
    此一主張，尚無可採。被上訴人又稱：葉長城與上訴人間私下之關係，不同意抵
    銷云云，惟按債權人基於民法第二百四十二條規定，行使債務人之權利時，第三
    人之對於債權人與對於債務人同，故第三人得以對於債務人之一切抗辯，對抗債
    權人（最高法院四十年台上字第三○四號判例參照），是被上訴人所稱不同意抵
    銷云云，應無足採。綜上，上訴人既已終止與葉長城之活會部分，並與死會部分
    抵銷，該死會債務即消滅，因此，被上訴人即無從請求代收。原審未及審酌上訴
    人之事後抵銷行為，而准被上訴人之請求，是有未洽，上訴人就此上訴，為有理
    由，爰廢棄原審不利上訴人部分之判決，並駁回被上訴人此部份在第一審之訴。
四、據上論結，本件上訴為有理由，依民事訴訟法第四百三十六條之一第三項、第四
    百五十條、第七十八條，判決如主文。
中      華      民      國    九十      年      十      月      十七    日
                            臺灣士林地方法院民事第二庭
~B審判長法官  俞慧君
~B      法官  劉穎怡
~B      法官  周政達
右為正本係照原本作成。
本件不得上訴。
中      華      民      國    九十      年      十      月      十八    日
~B法院書記官  李明章


司法院資訊處製作；財團法人民間司法改革基金會備份。
